【裁判字號】    89,訴,343
【裁判日期】    901019
【裁判案由】    違反稅捐稽徵法等
【裁判全文】
臺灣新竹地方法院刑事判決                          八十九年度訴字第三四三號
    公  訴  人  臺灣新竹地方法院檢察署檢察官
    被      告  丙○○
右列被告因違反稅捐稽徵法等案件，經提起公訴（八十九年度偵字第五００號），判
決如左：
    主  文
丙○○商業登記法規定之商業負責人，為納稅義務人以詐術逃漏稅捐，處有期徒刑貳
月，如易科罰金以百元折算壹日；又商業負責人，以明知不實之事項，而填製會計
憑證，處有期徒刑貳月，如易科罰金，以佰元折算壹日。應執行有期徒刑月，如
易科罰金以佰元折算壹日。
    事  實
一、丙○○係設於新竹縣竹東鎮○○路七四九巷二十五號眾合助企業有限公司（下稱
    眾合助公司）之負責人，為從事業務之人，亦為商業登記法規定之商業負責人。
    其知悉丁○○、何水木二人於民國八十三年間，均未在眾合助公司工作，且未受
    領薪資或其他給與。其為逃漏眾合助公司八十三年度應納營利事業所得稅，竟於
    八十四年一月間，在眾合助公司，由不知情之會計人員，在其業務上附隨製作之
    財政部臺灣省北區國稅局（下稱北區國稅局）各類所得扣繳暨免扣繳憑單（下稱
    扣繳憑單）上，分別填製丁○○、何水木八十三年一月間至十二月間具領眾合助
    公司薪資共新臺幣（下同）二十五萬元、十萬元，並由該不知情之會計人員在眾
    合助公司，將此計入營業成本，載入業務上附隨製作之八十三年度營利事業所得
    稅結算申報書，繼而於八十四年三月三十一日，持向稅捐稽徵機關辦理申報眾合
    助公司八十三年度營利事業所得稅而行使，足以生損害於丁○○、何水木及稅捐
    稽徵機關核課稅捐之正確性，以此詐術逃漏眾合助公司八十三年度應納營利事業
    所得稅八萬三千零三十六元。
二、丙○○為商業負責人，並為從事填報扣繳憑單業務之人，負有據實填製登載其業
    務上作成之商業會計憑證之義務，明知甲○○於八十四年度，並未在其公司工作
    領薪，竟基於製作不實會計憑證之犯意，於八十五年一月間，在眾合助公司上址
    ，囑由不知情之眾合助公司成年會計人員，虛偽製作八十四年度甲○○在其公司
    領薪十九萬二千元之性質上屬於會計憑證之扣繳憑單一紙，復由該會計人員據以
    製作該商業八十四年度營利事業所得稅結算申報書，並經該會計人員於八十五年
    三月底某日檢同上開扣繳憑單持向北區國稅局申報眾合助公司八十四年度營利事
    業所得稅而行使之，嗣由北區國稅局依同業利潤標準純益率核定稅額，足使甲○○受有繳納該逾實際所得薪資之虛列薪資所得稅捐及滯納金之虞。案經偵查起訴
    。
    理  由
一、認定犯罪事實所憑之證據及其認定之理由：
（一）上開被告為眾合助公司之負責人，並於製作八十三、八十四年度扣繳憑單及營
      利事業所得稅結算申報書時，將被害人丁○○、何水木及甲○○分別具領該公
      司八十三年度及八十四年度薪資各二十五萬元、十萬元及十九萬元二千元分別
      列入公司營業成本，據以申報八十三年度及八十四年度營利事業所得稅一節，
      已經被告於本院訊問中坦白承認。
（二）而告訴人即被害人丁○○、甲○○確未在眾合助公司工作，亦據丁○○於偵查
      中（見臺灣新竹地方法院八十九年度偵字第五００號偵查卷宗第三十九頁）及
      本院訊問時（見本院卷宗第一百零二頁以下）、甲○○於本院訊問時（見本院
      卷宗第二十二頁以下）指訴明確；而丁○○指訴八十三年間因麻藥案欲躲避該
      案之執行遂未在外做事等情，經本院調閱丁○○之前科紀錄表互核亦相符合（
      有該紀錄表一份在卷可證，見本院卷宗第十一頁以下），而甲○○於八十四年
      度在台中市健新水電工程有限公司工作之事實，亦有其提出之在職證明書影本
      一紙在卷可證（見前述偵查卷宗第二十二頁）。而被害人何水木確未在眾合助
      公司工作之事實，亦有基隆市仁愛之家之函及公務電話紀錄各一紙附卷可查（
      見本院卷宗第九十八頁、第一百零九頁）。
（三）上開事實欄一部分，被告涉嫌逃漏八十三年度應納營利事業所得稅八萬三千零
      三十六元，而上開事實欄二部分，被告並未涉嫌逃漏八十四年度稅捐之事實，
      亦經證人即財政部臺灣省北區國稅局竹東稽徵所（下稱竹東稽徵所）稅務員乙○○於本院訊問時證述屬實。
（四）此外，復有扣繳憑單影本三紙、檢舉書二份（丁○○、甲○○）、北區國稅局
      綜合所得稅核定通知書、竹東稽徵所八十九年一月十七日北區國稅竹東審第８
      ９０００１０５號函文及檢附之營利事業所得稅結算申報書影本二件附卷可查
      ，足認被告前開自白，應與事實相符。且眾合助公司因於八十三年度分別列報
      被害人丁○○、何水木具領薪資，逃漏營利事業所得稅八萬三千零三十六元，
      亦分別有竹東稽徵所九十年四月十八日、九十年五月三日北區國稅竹東審第0
      0000000、９００００８５７號函各一份在卷可查（見本院卷宗第一百
      四十七頁以下及第一百七十六頁以下）。
（五）被告丙○○固坦承前開事實，然矢口否認有何逃漏稅捐及明知為不實之事項，
      而填製會計憑證之犯行，辯稱：我的公司包了工程會發包給下包，而由下包即
      工頭戊○○承包後全權處理，他會自行僱用工人，僱用之人數及薪資均由他決
      定，我是將工程款給工頭，他自行再將薪水給予工人，工人我都不認識，工人
      之薪資名冊均係工頭提供的，我便按工頭所提供之資料報稅，故丁○○、何水
      木及甲○○有無實際在工地工作，我並不知情等等。此項辯解依據下列理由認
      無可採：
  １、被害人丁○○、甲○○確未曾在眾合助公司工作，已如前述，而被害人何水木
      雖已於八十八年二月十五日死亡而無法傳訊到庭，然依據前開基隆市仁愛之家
      之函及公務電話紀錄可知，何水木於八十二年間住進仁愛之家時即已截肢並領
      有殘障手冊，而眾合助公司係從事營造業之公司，則何水木能否於截肢之情形
      下尚能從事具有危險性及繁重性之營造業工程工地工作已有問題？而被告雖舉
      證人周錦益並到庭證稱有在六年前左右和何水木到台北市車站附近的大樓去作
      整理清潔工作等等（見本院卷宗第七十六頁），然證人既與何水木一同在被告
      之工地工作，則何以只有何水木有薪資扣繳憑單，於眾合助公司之申報資料卻
      不見證人之扣繳憑單（證人亦證稱並未報稅），足見證人所證與事實已有出入
      ，參以證人稱是於開庭前二星期前被告來找我說以前跟他作事要我來作證等等
      ，一來與被告前開陳稱工人是工頭戊○○找的我都不認識已有所矛盾，再則被
      告是否事先就相關事項要證人配合被告之說詞亦堪質疑，是該證人之證詞尚不
      能據為有利被告之認定。
  ２、再被告前開辯稱均由工頭戊○○處理，然經本院函請基隆市安樂區戶政事務所
      調查得知戊○○早已於八十四年七月二十三日即已死亡，有戶籍謄本一份在卷
      可查（見本院卷宗第一百十八頁），則被害人甲○○八十四年度（八十四年一
      月至十二月）之薪資等相關資料戊○○如何能提供予被告憑以報稅亦大有問題
      ，亦可證明被告前開說詞不實。況工程既由工頭承包，且由眾合助公司給付工
      程款予工頭，則眾合助公司與工頭間，係承攬關係，工人係受僱於工頭，並非
      受僱於眾合助公司，則被告製作八十三年度丁○○、何水木及八十四年度甲○○在眾合助公司領薪之扣繳憑單，於法亦有不合。
三、論罪及科刑與適用之法律：
（一）被告所為分別觸犯：
  １、事實欄一部分：
    (1)按扣繳憑單乃行為時施行有效之商業會計法（五十七年一月八日修正公布）第
      十三條第一款所規定之「原始憑證」，屬商業會計憑證之一種（現行商業會計
      法第十五條第一款同旨）（最高法院八十七年度台上字第五六七號判決意旨參
      照），即員工年度各類所得扣繳暨免扣繳憑單，乃為證明扣繳事項所編製之憑
      證，核屬商業會計法第十五條規定商業會計憑證中之原始憑證之範疇，亦據經
      濟部八十五年二月一日經八五商字第八五二０一六五三號及同機關八十六年六
      月四日以經八十六商字第八六二一０八０五號函示甚明。查被告係眾合助公司
      之負責人，為商業登記法所定之商業負責人，被告於業務上作成之扣繳憑單上
      ，虛列登載丁○○、何水木領得薪資之數額、時間等不實事項，並持向稅捐機
      關申報稅捐，足以生損害於丁○○、何水木，核被告所為，係犯修正前商業會
      計法第六十六條第一款以明知為不實之事項而填製會計憑證之罪；
    (2)又按稅捐稽徵法第四十七條之規定，係將納稅義務人之公司、商業登記法規定
      之商業負責人等之責任，基於刑事政策之考慮，於其應處徒刑範圍，轉嫁於公
      司之負責人、民法或其他法律規定對外代表法人之董事或理事、商業登記法規
      定之商業負責人、其他非法人團體之代表人或管理人，故於此情形而受罰之上
      列人員，乃屬於「代罰」，其既非逃漏稅捐之納稅義務人，當無所謂基於概括
      犯意逃漏稅捐，而法人（公司）、商業、非法人團體等既不具有犯罪能力，自
      亦無犯意可言，其於稅捐稽徵法充其量僅係受罰主體，尤無所謂概括犯意之存
      在（最高法院八十一年度第三次刑事庭會議（四）決議意旨參照）。因此被告
      所為上開逃漏稅捐犯行，係犯稅捐稽徵法第四十七條第三款、第四十一條之罪
      。
  ２、事實欄二部分：
      查被告係眾合助公司之負責人，為商業登記法所定之商業負責人，被告於業務
      上作成之扣繳憑單上，虛列登載甲○○領得薪資之數額、時間等不實事項，並
      持向稅捐機關申報稅捐，足以生損害於劉萬福、劉李連妹，核其所為，係犯商
      業會計法第七十一條第一款之製作不實會計憑證罪。
（二）又被告於上開事實均係利用不知情之會計人員填製不實之扣繳憑單、營利事業
      所得稅結算申報書並持向稅捐稽徵機關申報，為間接正犯（最高法院七十八年
      度台上字第四三一號判決參考）。
（三）而被告於其業務上製作之扣繳憑單及營利事業所得稅結算申報書上登載不實被
      害人丁○○、何水木、甲○○具領薪資之犯行，核其所為，係犯刑法第二百十
      六條、第二百十五條之行使業務登載不實文書罪。然修正前商業會計法第六十
      六條第一款（及現行商業會計法第七十一條第一款）以明知不實之事項，而填
      製會計憑證或記入帳冊之罪，原即含有業務上登載不實之本質，即不應再論以
      刑法第二百十六條、第二百十五條行使業務上登載不實文書罪（最高法院八十
      七年度台上字第一一號判決可資參照），公訴意旨認應論以行使業務上登載不
      實文書罪，即有誤會。
（四）又被告於事實欄一部分之犯行該當之修正前商業會計法第六十六條第一款、稅
      捐稽徵法第四十七條第三款、第四十一條等犯行，有方法結果之牽連關係，應
      從一重之稅捐稽徵法第四十七條第三款、第四十一條之罪（僅適用應處徒刑之
      規定）處斷。
（五）被告於事實欄一部分之行為後，商業會計法已於八十四年五月十九日修正公布
      ，比較現行商業會計法第七十一條第一款及修正前商業會計法第六十六條第一
      款，以舊法有利於被告，自當適用修正前商業會計法第六十六條第一款。
（六）又被告係眾合助公司之負責人，為商業登記法所定商業之負責人，所犯違犯稅
      捐稽徵法部份，起訴書認係觸犯稅捐稽徵法第第四十一條之罪，尚有未洽，此
      部份起訴法條應予變更為同法第四十七條第三款、第四十一條。
（七）被告所犯前開事實欄一、二所示犯行，犯意各別，罪名不同，應分別論罪，合
      併處罰。
（八）審酌被告之犯罪動機、目的、手段、素行品行、所造成之損害程度及被告於犯
      罪後仍否認犯行之態度等一切情狀，量處如主文所示之刑，並定其應執行刑。
（九）查被告行為後，刑法第四十一條已於九十年一月四日修正為「犯最重本刑為五
      年以下有期徒刑以下之刑之罪，而受六個月以下有期徒刑或拘役之宣告，因身
      體、教育、職業、家庭之關係或其他正當事由，執行顯有困難者，得以一元以
      上三元以下折算一日，易科罰金。但確因不執行所宣告之刑，難收矯正之效或
      難以維持法秩序者，不在此限。」「併合處罰之數罪，均有前項情形，其應執
      行之刑逾六月者，亦同。」並於同年月十日公佈施行，於同年月十二日生效，
      比較新舊法之規定，以變更後之新法對被告有利，依刑法第二條第一項前段之
      規定，自應適用裁判時之新法，並諭知易科罰金之折算標準，以資懲儆。
四、公訴意旨另以：被告虛列上開八十四年度甲○○在其公司領薪十九萬二千元，並
    偽造不實之扣繳憑單據以向稅捐稽徵機關申報八十四年度營利綜合所得稅，藉以
    逃漏稅捐，足生損害於稅捐稽徵機關之稅捐稽徵之正確性（即事實欄二部分），
    因認被告另涉有違反稅捐稽徵法第四十一條（、第四十七條第三款）之罪嫌。然
    查：眾合助公司八十四年度營利事業所得稅係依同業利潤標準純益率核定，故核
    無逃漏稅額，此亦經證人即竹東稽徵所稅務員乙○○於本院訊問時證述明確，並
    有其所提供之經財政部臺灣省北區國稅局竹東稽徵所核計在案之九十年四月十八
    日、九十年五月三日北區國稅竹東審第00000000、９００００８５７號
    函在卷可查（見本院卷宗第一百四十七頁以下及第一百七十六頁以下）；而稅捐
    稽徵法第四十一條詐術逃漏稅捐係結果犯，須有逃漏稅捐之結果始克成罪，眾合
    助公司既無逃漏營利事業所得稅之情形，亦難認被告涉有稅捐稽徵法第四十一條
    、第四十七條第三款之罪嫌，惟公訴人認為被告此部分之罪嫌，與前開論罪科刑
    之明知不實之事項，而填製會計憑證罪間，有方法結果之牽連關係，屬裁判上一
    罪，爰不另為無罪之諭知。
五、至併案審理部分即臺灣桃園地方法院檢察署八十九年度偵字第一一九四四號：認
    被告丙○○係以偽造內容不實薪（工）資表，再將上開資料交付上游廠商之另一
    納稅義人己○○，而填製於業務上作成之員工各類所得扣繳暨免扣繳憑單，並據
    以制作八十二年度營利事業所得稅結算申報書，以此不正當方法逃漏營業稅外，
    足以生損害於薪資表所列之人及稅捐稽徵機關徵稅之正確性，因認被告涉有逃漏
    稅捐（營業稅）之犯行等等。經查：
（一）本件被告被起訴之犯罪事實中並無被告以偽造內容不實之薪資表據以填製扣繳
      憑單，並據以製作營利事業所得稅結算申報書，亦無證據證明被告於製作八十
      三年度、八十四年度扣繳憑單前，有偽刻各該人之印章，並將該偽造之印章加
      蓋於薪（工）資表上之事實，是公訴人併辦部分認被告有偽造內容不實之薪（
      工）資表部分與本院科處判刑部分是否有連續犯之情已有疑問？
（二）再本件被告所涉係逃漏營利事業所得稅，而併辦部分係認被告另涉犯逃漏營業
      稅，其所涉逃漏稅捐之性質亦有所不同；又併辦部分之犯罪時間與本件被告所
      犯之時間亦分別有一年、二年之間隔，是否與連續犯之情相符亦有問題？
（三）而稅捐稽徵法第四十七條之規定，係將納稅義務人之公司、商業登記法規定之
      商業負責人等之責任，基於刑事政策之考慮，於其應處徒刑範圍，轉嫁於公司
      之負責人、民法或其他法律規定對外代表法人之董事或理事、商業登記法規定
      之商業負責人、其他非法人團體之代表人或管理人，故於此情形而受罰之上列
      人員，乃屬於「代罰」，其既非逃漏稅捐之納稅義務人，當無所謂基於概括犯
      意逃漏稅捐，而法人（公司）、商業、非法人團體等既不具有犯罪能力，自亦
      無犯意可言，其於稅捐稽徵法充其量僅係受罰主體，尤無所謂概括犯意之存在
      （最高法院八十一年度第三次刑事庭會議（四）決議意旨參照），已如上述。
      則併辦部分與本院被告判刑部分更無裁判上一罪之連續犯關係。
    綜上，是認公訴人併案審理部分自與本件無成立連續犯之裁判上一罪關係，是併
    案審理部分本院不得併予審酌，就此部分自應退回檢察官另行為適法之處理，併
    予敘明。
六、依刑事訴訟法第二百九十九條第一項前段、第三百條，修正前商業會計法第六十
    六條第一款、現行商業會計法第七十一條第一款，稅捐稽徵法第四十七條第三款
    、第四十一條，刑法第二條第一項、第十一條前段、第五十五條、第四十一條第
    一項、第五十一條第五款，罰金罰鍰提高標準條例第一條前段、第二條，判決如
    主文。
中      華      民      國    九十      年      十      月     十九     日
                                   法  官  馮  俊  郎
右正本證明與原本無異。
如不服本判決，應於判決送達後十日內向本院提出上訴狀（應附繕本），上訴於臺灣
高等法院。
                                   書記官  鄭  姿  萍
中      華      民      國    九十      年      十      月   二十四     日
附錄本件論罪科刑實體法條全文：
修正前商業會計法第六十六條第一款
商業負責人、主辦及經辦會計人員或依法受託代他人處理會計事務之人員有左列情事
之一者，處五年以下有期徒刑、拘役或一萬元以下罰金：
一、以明知為不實之事項，而填製會計憑證或記入帳冊者。
稅捐稽徵法第四十七條第三款：
本法關於納稅義務人、扣繳義務人及代徵人應處徒刑之規定，於左列之人適用之：
一、公司法規定之公司負責人。
二、民法或其他法律規定對外代表法人之董事或理事。
三、商業登記法規定之商業負責人。
四、其他非法人團體之代表人或管理人。
稅捐稽徵法第四十一條：
納稅義務人以詐術或其他不正當方法逃漏稅者，處五年以下有期徒刑、拘役或科或併
科一千元以下罰金。
商業會計法第七十一條第一款
商業負責人、主辦及經辦會計人員或依法受託代他人處理會計事務之人員有左列情事
之一者，處五年以下有期徒刑、拘役或科或併科新台幣十五萬元以下罰金：
一、以明知為不實之事項，而填製會計憑證或記入帳冊者。


司法院資訊處製作；財團法人民間司法改革基金會備份。
